ACORDAO-COMPLETO-2378391

ACÓRDÃO 11379/2019 ATA 39/2019 - SEGUNDA CÂMARA

VISTOS, relatados e discutidos estes autos que tratam de ato de aposentadoria em favor de Eleuterio Pereira Lobo Filho;
	ACORDAM os ministros do Tribunal de Contas da União, reunidos em sessão da 2ª Câmara, ante as razões expostas pelo relator e com fundamento no art. 71, inciso III, da Constituição Federal, c/c arts. 1º, inciso V, e 39, inciso II da Lei 8.443/1992, c/c os arts. 259 a 263 do Regimento Interno e com o art. 15 da Instrução Normativa TCU 55/2007, em:
9.1. considerar ilegal e recusar o registro do ato de Eleuterio Pereira Lobo Filho (CPF: XXX.363.359-XX) ;
9.2. dar ciência desta deliberação à Superintendência Estadual da Funasa no Estado do Paraná e ao interessado.

Ato de concessão de aposentadoria no âmbito da Superintendência Estadual da Funasa no Paraná.

Segunda Câmara

3. Interessados/Responsáveis:
3.1. Interessado: Eleuterio Pereira Lobo Filho (XXX.363.359-XX).

13.1. Ministros presentes: Ana Arraes (Presidente), Augusto Nardes (Relator) e Raimundo Carreiro.
13.2. Ministro-Substituto convocado: Augusto Sherman Cavalcanti.
13.3. Ministros-Substitutos presentes: Marcos Bemquerer Costa e André Luís de Carvalho.

ACORDAO-COMPLETO-2410911

Acórdão de Relação 5449/2020 - Segunda Câmara

Acórdão de Relação

AUGUSTO NARDES

Adoto como relatório a instrução elaborada pelo auditor da Secretaria de Fiscalização de Pessoal (peça 12) a seguir transcrita, a qual recebeu anuência do dirigente da unidade técnica (peça 13) e do Ministério Público junto a este Tribunal (peça 14) :
INTRODUÇÃO
1.	Trata-se de ato de alteração de concessão de aposentadoria de Eleuterio Pereira Lobo Filho, ex-servidor da Superintendência Estadual da Funasa no Paraná.
2.	O ato foi submetido, para fim de registro, à apreciação do Tribunal de Contas da União (TCU) , de acordo com o art. 71, inciso III, da Constituição Federal. O cadastramento e a disponibilização ao TCU ocorreram por intermédio do Sistema de Apreciação e Registro de Atos de Admissão e Concessões (Sisac) , na forma dos arts. 2º, caput e incisos I a VI, e 4º, caput, da Instrução Normativa - TCU 78/2018.
HISTÓRICO
3.	Destaque-se, preliminarmente, que o ato inicial do interessado (número de controle 10345183-04-1998-000032-7) foi inicialmente julgado legal pelo Acórdão 190/2005-TCU-Segunda Câmara, de relatoria do Ministro Lincoln Magalhães da Rocha. 
4.	Entretanto, com a pacificação da jurisprudência do Tribunal quanto à obrigatoriedade do recolhimento da contribuição previdenciária sobre o período rurícola para sua contagem recíproca (Acórdão 740/2006-TCU-Plenário, relatoria do Ministro Walton Alencar Rodrigues) , tal ato foi objeto de revisão de ofício e considerado ilegal pelo Acórdão 3055/2008-TCU-Plenário, de relatoria do Ministro Benjamin Zymler, devido à averbação de tal tempo de serviço sem o pagamento do respectivo tributo.
5.	Quanto ao ato ora em análise, identificou-se a averbação dos mesmos 9 anos, 3 meses e 1 dia de tempo de serviço rural discriminados no ato inicial, além de 3 anos, 5 meses e 17 dias de período insalubre. Este último, não possuindo indícios de irregularidade, não foi objeto de oitiva.
6.	Considerando que a averbação de período rurícola só seria regular em caso de recolhimento da respectiva contribuição previdenciária e que o ato de concessão deu entrada neste Tribunal há mais de cinco anos, fez-se necessário oportunizar o contraditório e a ampla defesa do interessado, nos termos do Acórdão 587/2011-TCU-Plenário, da relatoria do Ministro Valmir Campelo, conforme oitiva acostada à peça 2.
7.	Devidamente notificado (peça 3) , o interessado apresentou a defesa acostada à peça 5.
EXAME TÉCNICO
8.	Conforme exposto anteriormente, observou-se a averbação, pelo inativo, de 9 anos, 3 meses e 1 dia de tempo de serviço rural, e 3 anos, 5 meses e 17 dias de período insalubre.
9.	Quanto ao tempo de serviço rural, o Tribunal já pacificou sua jurisprudência em 29/2/2012, por meio do Acórdão 414/2012-TCU-Plenário, de relatoria do Ministro Augusto Nardes, que aprovou o Enunciado 268 da Súmula da Jurisprudência do TCU nos seguintes termos:
O tempo de atividade rural somente poderá ser averbado para fins de aposentadoria no serviço público se recolhidas as respectivas contribuições previdenciárias na época própria ou, posteriormente, de forma indenizada.
10.	Consultando-se os autos e o ato Sisac não há evidências de que o recolhimento citado tenha sido efetuado.
11.	Em relação ao período insalubre, constatou-se que sua averbação respeita a jurisprudência pacificada do Tribunal, em especial o Acórdão 2008/2006-TCU-Plenário de relatoria do Ministro Walton Alencar Rodrigues, que reconhece essa possibilidade para o servidor que exerceu, como celetista, no serviço público, atividades dessa natureza no período anterior à vigência da Lei 8.112/90. Para esse fim, o TCU tem aceitado a averbação realizada de ofício pelo órgão/entidade de origem quando se trata de cargo cujas atribuições, presume-se, envolvam risco para a higidez física do profissional, como, por exemplo, odontólogo, enfermeiro e médico. O cargo do interessado, agente de saúde pública, atende tal presunção de risco. 
Resposta à oitiva
12.	Em sua defesa (peça 5) , o interessado, por meio de seu procurador, alegou que:
	a) teria ocorrido decadência administrativa;
	b) qualquer alteração na concessão do inativo violaria o princípio da segurança jurídica;
	c) a exigência de indenização quanto ao tempo de serviço rural só teria surgido com a MP 1.523/1996, convertida na Lei 9.528/1997 - posterior à concessão do ex-servidor e, logo, inaplicável a seu caso;
	d) a averbação estaria amparada no processo judicial 5013912-30.2010.4.04.7000/4ª Vara Federal de Curitiba-PR.
13.	Quanto ao argumento "a", frise-se que a jurisprudência pacificada tanto no STF (MS 24.997-8/DF, MS 24.958-7/DF e MS 25.015-1/DF) quanto no TCU (Súmula 278) entende que o ato de aposentadoria, reforma ou pensão possui natureza complexa e, portanto, somente se aperfeiçoa com o exame e registro deste Tribunal. Considerando que o ato ora em análise ainda não foi registrado, não há que se falar em operação da decadência nesse caso - e, portanto, a alegação não merece prosperar.
14.	Em relação ao argumento "b", destaque-se que o Princípio da Segurança Jurídica é vetor importante do Direito, que impõe ao magistrado a ponderação de sua incidência no caso concreto, mas sempre em face de outros princípios estruturantes da Administração Pública, como o princípio da legalidade, expresso na Constituição Federal, a partir do qual se estrutura todo o direito público e administrativo.
15.	A apreciação de atos de concessão de aposentadoria pela ilegalidade não infringe o princípio da segurança jurídica. Não há que se falar em direito adquirido antes que o ato complexo esteja definitivamente registrado por este Tribunal, muito menos quando a concessão traz em seu bojo vício insanável, por não haver lei que a suporte.
16.	Em suma, entende-se que não se pode garantir o registro de uma aposentadoria considerada ilegal pelo TCU invocando apenas princípios tais como o da segurança jurídica, boa-fé e razoabilidade, os quais deverão ser sopesados também com o princípio da legalidade.
17.	No caso em apreço, não houve o respectivo registro em razão da constatação de ilegalidade no ato, o que afasta, por si só, a presunção de legitimidade do ato administrativo que lhe concedeu o benefício, não havendo, assim, que se falar em violação da segurança jurídica ou de proteção da confiança.
18.	Logo, tal alegação também não merece acolhida.
19.	Quanto ao argumento "c", destaque-se que a obrigatoriedade do recolhimento da contribuição previdenciária deriva da própria Constituição Federal, em seu artigo 202, §2º, na redação original, ou o atual artigo 201, §9º. Tal circunstância tem sido reiteradamente afirmada tanto pelo STF (MS 33.482/DF) quanto pelo TCU (Acórdão 4216/2017-TCU-Primeira Câmara, de relatoria do Ministro Benjamin Zymler) .
20.	Considerando que a vigência da aposentadoria do inativo é posterior à edição da CF88 (mais precisamente 13/11/98) , o recolhimento de contribuição previdenciária já era requisito necessário para a averbação de tempo rural quando de sua aposentação. Assim, seu argumento não merece prosperar.
21.	Quanto ao processo 5013912-30.2010.4.04.7000/4ª Vara Federal de Curitiba-PR, consultando-se a sentença (peça 5, p. 23-29) e Acórdão do TRF4 (peça 8) , constatou-se que ambos foram favoráveis ao ex-servidor, reconhecendo plenamente a averbação do período rurícola sem a necessidade de recolhimento da respectiva contribuição previdenciária. 
22.	Tais decisões foram embasadas em entendimento de que haveria decadência da possibilidade de excluir a averbação de tempo de serviço, não se confundindo, no entendimento dos magistrados, com a decadência do ato complexo de aposentadoria - este sim, dependente de apreciação do TCU.
23.	A decisão do Recurso Especial no STJ (peça 8) seguiu esse mesmo entendimento. Logo, não cabe ao TCU determinar a exclusão do período rurícola averbado. Contudo, dada a independência de instâncias, o ato pode receber a chancela de ilegal e ter seu registro recusado.
24.	Destaque-se, por fim, que o processo supracitado (cuja numeração original é 2009.70.00.020089-4) já está sendo acompanhado pela Conjur/TCU e pela AGU, conforme determinação do Acórdão 588/2012-TCU-Plenário, de relatoria da Ministra Ana Arraes.
CONCLUSÃO
25.	Tendo em vista a averbação de tempo de serviço rural sem a respectiva contribuição previdenciária, conclui-se que o ato de concessão de aposentadoria de Eleuterio Pereira Lobo Filho merece proposta de julgamento pela ilegalidade e recusa de seu registro.
26.	Todavia, considerando que essa averbação se encontra amparada por decisão judicial no âmbito do processo 5013912-30.2010.4.04.7000/4ª Vara Federal de Curitiba-PR, não cabe ao TCU determinar a exclusão do período rurícola em questão.
PROPOSTA DE ENCAMINHAMENTO
27.	Ante o exposto, e de conformidade com o preceituado no artigo 71, inciso III, da Constituição Federal c/c os arts. 1º, inciso V, e 39, inciso II, da Lei 8.443/92 e os artigos 1º, inciso VIII, e 260, §1º do Regimento Interno do TCU, propõe-se:
	a) considerar ILEGAL e recusar o registro do ato de Eleuterio Pereira Lobo Filho (CPF: XXX.363.359-XX) ;
	b) determinar à Superintendência Estadual da Funasa no Paraná, com fundamento no art. 45 da Lei 8.443/1992, que informe ao interessado o teor do Acórdão que vier a ser prolatado, encaminhando ao TCU, no prazo de trinta dias, comprovante da data de ciência pelo interessado, nos termos do art. 4º, § 3º, da Resolução-TCU 170/2004.
	É o relatório.

8.1. Daniela Volkart Mainardi (38042/OAB-PR) e outros, representando Eleuterio Pereira Lobo Filho.

Procuradora-Geral Cristina Machado da Costa e Silva.

PESSOAL. APOSENTADORIA. TEMPO DE SERVIÇO RURAL. AVERBAÇÃO SEM DEVIDA CONTRIBUIÇÃO PREVIDENCIÁRIA. AVERBAÇÃO DE TEMPO DE SERVIÇO INSALUBRE REGULAR. ILEGALIDADE DO ATO.

APOSENTADORIA (APOS)

Secretaria de Fiscalização de Pessoal (SEFIP).

Examina-se neste processo ato de alteração de concessão de aposentadoria de Eleuterio Pereira Lobo Filho, ex-servidor da Superintendência Estadual da Funasa no Estado do Paraná.
2.	Incorporando às minhas razões de decidir os fundamentos expendidos na instrução da Secretaria de Fiscalização de Pessoal - Sefip, os quais o Ministério Público junto ao TCU anuiu integralmente, manifesto concordância ao encaminhamento de considerar ilegal e recusar registro do ato do interessado, pelos motivos que exponho a seguir.
3.	Verifica-se que, de fato, há a averbação de tempo de serviço rural de 9 anos, 3 meses e 1 dia em que não há comprovação de contribuição previdenciária. A ausência de contribuição previdenciária relativa a este período contraria o entendimento deste Tribunal sobre o assunto, conforme Súmula TCU nº 268, de 2012:
O tempo de atividade rural somente poderá ser averbado para fins de aposentadoria no serviço público se recolhidas as respectivas contribuições previdenciárias na época própria ou, posteriormente, de forma indenizada.
4.	Desse modo, com o tempo de atividade rural indevidamente computado, considerando que o interessado não comprovou o recolhimento indenizado das referidas contribuições previdenciárias, constata-se que este ato encontra-se eivado de ilegalidade.
5.	No que diz respeito à averbação de tempo de serviço insalubre de 3 anos, 5 meses e 17 dias a considero regular, haja vista que o interessado exerceu, como celetista, no serviço público, o cargo de agente de saúde pública, profissão em que se presume o risco à higidez física do profissional, em período anterior à vigência da Lei 8.112/90, conforme a jurisprudência deste Tribunal (v.g. Acórdão 2008/2006-TCU-Plenário de relatoria do Ministro Walton Alencar Rodrigues, 2.013/2013-TCU-Plenário, rel. Min. José Mucio Monteiro e 691/2017-TCU-Primeira Câmara, rel. Min. Bruno Dantas) .
6.	O interessado alega à peça 5, em síntese, que: i) teria ocorrido decadência administrativa; ii) qualquer alteração na concessão do inativo violaria o princípio da segurança jurídica; iii) a exigência de indenização quanto ao tempo de serviço rural só teria surgido com a MP 1.523/1996, convertida na Lei 9.528/1997 - posterior à concessão do ex-servidor e, logo, inaplicável a seu caso e iv) a averbação estaria amparada no processo judicial 5013912-30.2010.4.04.7000/4ª Vara Federal de Curitiba-PR. 
7.	No tocante aos argumentos de suposta decadência, bem como violação ao princípio da segurança das relações jurídicas estes não merecem prosperar, vez que contrários ao posicionamento sedimentado deste Tribunal, como evidencia a Súmula 278 do TCU:
Os atos de aposentadoria, reforma e pensão têm natureza jurídica de atos complexos, razão pela qual os prazos decadenciais a que se referem o § 2º do art. 260 do Regimento Interno e o art. 54 da Lei nº 9.784/99 começam a fluir a partir do momento em que se aperfeiçoam com a decisão do TCU que os considera legais ou ilegais, respectivamente.
8.	Não assiste razão ao recorrente quando argui suposta inexigibilidade de recolhimento previdenciário. A obrigatoriedade do recolhimento da contribuição previdenciária deriva da própria Constituição Federal, em seu artigo 201, §9º e não da edição da MP 1.523/1996. Nesse sentido, os Acórdãos 4.216/2017, 2.247/2019, ambos da Primeira Câmara e de relatoria do Ministro Benjamin Zymler e 3.973/2019-Primeira Câmara, min. Rel. Walton Alencar.
9.	No âmbito do processo 5013912-30.2010.4.04.7000/4ª Vara Federal, constata-se decisões favoráveis ao ex-servidor, reconhecendo a averbação do período rurícola. Contudo, destaco que embora tais decisões assegurem a regularidade da averbação, o princípio da independência das instâncias possibilita que o TCU manifeste entendimento diverso daquele declarado por instâncias do Poder Judiciário, inclusive mediante o julgamento pela ilegalidade de atos de aposentadoria concedidos com averbações albergadas por decisões judiciais, salvo quando o Tribunal for parte e a determinação for expedida pelo Supremo Tribunal Federal, o que não é o caso em análise.
10.	Desse modo, em que pese este Tribunal, no âmbito da competência constitucional que lhe foi atribuída, pronunciar-se quanto à ilegalidade da concessão, não poderá determinar qualquer medida de exclusão do período rural averbado.
Dessa forma, acolhendo a instrução da unidade técnica, VOTO no sentido de que o Tribunal aprove o Acórdão que ora submeto à deliberação deste Colegiado.
TCU, Sala das Sessões Ministro Luciano Brandão Alves de Souza, em 29 de outubro de 2019.
Ministro JOÃO AUGUSTO RIBEIRO NARDES 
Relator